【裁判字號】    98,訴,694
【裁判日期】    981230
【裁判案由】    家暴殺人未遂
【裁判全文】
臺灣屏東地方法院刑事判決               98年度訴字第694號
公  訴  人  臺灣屏東地方法院檢察署檢察官
被      告  乙○○
指定辯護人  本院公設辯護人  丙○○
上列被告因殺人未遂案件，經檢察官提起公訴（98年度偵字第38
61號），本院判決如下：
    主  文
乙○○傷害人之身體，累犯，處有期徒刑捌月，球棒壹支沒收。
    事  實
一、乙○○係陳濯源（已於民國98年7 月14日因病死亡）之弟，
    雙方具有家庭暴力防治法第3 條第4 款所定之家庭成員關係
    。乙○○前於民國97年間，因犯竊盜罪，經本院以97年度簡
    字第1042號判處有期徒刑6 月確定，於98年3 月28日執行完
    畢，仍不知悔改，於98年5 月20日上午10時30分許，在屏東
    縣枋寮鄉○○村○○路643 號住處後方遮陽板下，因打掃時
    陳濯源仍在一旁椅子上睡覺，心有不悅，且當日略有飲酒，
    竟一時氣憤將桌子打翻，並基於傷害之犯意，徒手抓住陳濯
    源雙腳在地面拖行，要陳濯源去清理地上雜亂之處，致陳濯
    源背部摩擦地面而受有背部擦挫傷之傷害。嗣因陳濯源仍拒
    絕去清理，乙○○即至屋內廚房，欲拿取菜刀砍陳濯源，經
    在旁蒸煮粽子之乙○○母親甲○○○勸阻後，乙○○始未拿
    取菜刀，惟其仍心有不甘，持其所有之木質球棒1 支朝陳濯
    源頭部敲擊，致陳濯源受有兩側頂部頭皮撕裂傷各8 ×1×1
    公分及16×1 ×1 公分，腦挫傷並大量出血，呈現休克狀態
    ，嗣因警察接獲民眾報案前來處理，當場扣得乙○○毆打陳
    濯源所用之木質球棒1 支，並迅速將陳濯源送往枋寮醫療社
    團法人枋寮醫院立即手術縫合傷口且輸血，術後恢復情況良
    好，於98年5 月28日出院，已漸漸復原。
二、案經陳濯源訴由屏東縣政府警察局枋寮分局報請臺灣屏東地
    方法院檢察署檢察官偵查起訴。
    理  由
壹、程序方面：
一、按被告以外之人於審判外之陳述雖不符刑事訴訟法第159 條
    之1 至之4 等4 條之規定，惟經當事人於審判程序同意作為
    證據，法院審酌該言詞陳述或書面陳述作成時之情況，認為
    適當者，亦得為證據；又當事人、代理人或辯護人於法院調
    查證據時，知有刑事訴訟法第159 條第1 項不得為證據之情
    形，而未於言詞辯論終結前聲明異議者，視為有前項之同意
    ，刑事訴訟法第159 條之5 定有明文。該規定之立法意旨在
    於傳聞證據未經當事人之反對詰問予以核實前，原則上應予
    排除。惟若當事人已放棄反對詰問權，並於審判程式中表明
    同意該等傳聞證據可作為證據；或於言詞辯論終結前未聲明
    異議，則基於尊重當事人對傳聞證據之處分權，及證據資料
    愈豐富，愈有助於真實發見，及強化言詞辯論主義，使訴訟
    程式得以順暢進行之理念，上開傳聞證據亦均具有證據能力
    。本件被告乙○○及辯護人對於檢察官所引用之供述證據及
    書證之證據能力均表示無意見，且未於言詞辯論終結前聲明
    異議，法院審酌上開卷內筆錄作成時，並無不當取供之情形
    ，認為以之作為本案之證據亦屬適當，故依法具有證據能力
    。
二、次按醫師法第12條第1 項規定：醫師執行業務時，應製作病
    歷，並簽名或蓋章及加註執行年、月、日。第2 項規定：前
    項病歷，除應於首頁載明病人姓名、出生年、月、日、性別
    及住址等基本資料外，其內容至少應載明下列事項：一就診
    日期。二主訴。三檢查項目及結果。四診斷或病名。五治療
    、處置或用藥等情形。六其他應記載事項。因此，醫師執行
    醫療業務時，不論患者是因病尋求診療，或因特殊目的而就
    醫，醫師於診療過程中，應依醫師法之規定，製作病歷，此
    一病歷之製作，均屬醫師於醫療業務過程中所須製作之紀錄
    文書，而且每一醫療行為均屬可分，因其接續之看診行為而
    構成醫療業務行為，其中縱有因訴訟目的，例如被毆傷而尋
    求醫師之治療，對醫師而言，仍屬其醫療業務行為之一部分
    ，仍應依法製作病歷，則該病歷仍屬業務上所製作之紀錄文
    書，與通常之醫療行為所製作之病歷無殊，自屬刑事訴訟法
    第159 條之4 第2 款所稱從事業務之人於業務上所須製作之
    紀錄文書，而診斷證明書係依病歷所轉錄之證明文書，自仍
    屬本條項之證明文書（最高法院97年度台上字第666 號判決
    意旨參照）。本件卷附枋寮醫療社團法人枋寮醫院98年5 月
    2 0 日診斷證明書1 件及該院98年6 月15日枋醫字第98051
    號函附之急診病歷影本，分屬醫師於醫療業務過程中所製作
    之證明文書及紀錄文書，依上開刑事訴訟法第159 條之4 第
    2 款規定，自均具證據能力。
貳、實體方面：
一、訊之被告乙○○坦承於上開時間、地點抓告訴人陳濯源之頭
    去撞鐵柱兩下，陳濯源躺在地上，伊拖陳濯源的頭去撞鐵柱
    ，當天伊只是要打他，要他幫忙做些事情，他就一直念、還
    罵伊，伊有喝兩杯很烈的酒等語不諱。而被告乙○○上開傷
    害告訴人陳濯源之犯罪事實，業經證人即被告之母親甲○○
    ○於警詢中證稱：我於98年05月20日上午10時30分許，在自
    宅後面( 枋寮鄉東海村東0070林路643 號) 看見乙○○在打
    他哥哥陳濯原，我約早上9 點多在自宅後面煮粽子，當時乙
    ○○和他哥哥陳濯源也在後面喝酒，酒喝完後陳濯原睡在椅
    子上，而乙○○就借著酒意一直吵我，並將桌子掀翻，之後
    乙○○叫醒陳濯源，要陳濯源將掀翻的桌子弄好，因叫不醒
    陳濯源，乙○○腦羞成怒抓住陳濯源的雙腳，將他從椅子上
    拖下來，並沿著地面將陳濯源拖到其桌子掀翻的地方，又對
    著陳濯源的頭及其它身體部位拳打腳踢，並打到臉部流血，
    我一直勸阻、制止乙○○不要再打了，否則會鬧出人命，結
    果乙○○又進去廚房要拿菜刀砍殺陳濯源，我一直拜託乙○
    ○不要拿菜刀，他聽我的話後沒有拿菜刀，走出廚房還再繼
    續拳打腳踢毆打陳濯源，我於是進入房內打電話向警方報案
    ，電話打完後走出來，我就發現陳濯源頭部受傷嚴重流很多
    血，地上也多了一支沾有血跡的球棒，我雖然沒有看見乙○
    ○用棒球木棒在打陳濯源的頭部，但我敢確定是乙○○用棒
    球木棒打陳濯源的頭部，因為該棒球木棒上還沾有陳濯源的
    血跡，我不知道這支棒球木棒是如何來的等語明確( 警卷第
    7 至10頁）。甲○○○於檢察官偵訊中亦結證：陳濯源已經
    出院，沒有什麼後遺症，治療後沒有什麼問題，端午節之前
    在我家裡，時間是早上約十點左右，當時我在蒸肉粽，乙○
    ○在一旁講話給我聽，他們兄弟兩人早上都有喝酒，陳濯源
    當時在旁邊的椅子上睡覺，乙○○就一直要我把旁邊的桌上
    清一清，我在忙沒有理他，沒多久乙○○就拉陳濯源過去整
    理桌子，我叫他不要這樣子，乙○○不聽，就一直拉陳濯源
    的衣服後面，陳濯源衣服後面都破了，乙○○還進去廚房拿
    菜刀要砍陳濯源，我說不好，乙○○沒有拿刀子，跑出去後
    ，我就打電話報警，我報警出來後，就看到陳濯源的頭部都
    是血，我沒有看到乙○○是拿什麼東西打陳濯源，我出去時
    ，警察就已經來，因為鄰居已先報案，我看到乙○○拉陳濯
    源時，陳濯源當時肩膀有受傷，頭部還沒有流血，陳濯源背
    部的傷不是原本就有的，長長的傷口是乙○○拉陳濯源在地
    上拖行時造成的，我出來後，本製球棒是丟在地上，球棒上
    面有沾到血，乙○○除了拖陳濯源之外，還有就是拉、壓，
    叫陳濯源趕快撿東西，有出拳打陳濯源的肚子，我出來後，
    他頭部就流血了，乙○○說他是拉陳濯源的頭撞我家前的鐵
    柱，但我沒有看到，我出來就是看到陳濯源流血了，我出來
    之後乙○○已經停手沒有打陳濯源了，當時警察就已經來了
    等語在卷( 偵卷27至29頁）。另證人即告訴人陳濯源於警詢
    中亦證稱：乙○○於98年5 月20日上午10時30分在屏東縣枋
    村東林路643 號毆打我，乙○○因酒後翻桌後要我收拾善後
    ，我拒絕後，乙○○生氣就開始毆打我，乙○○是用木質球
    棒打我，扣案之木質球棒就是乙○○毆打我所用之工具，我
    被乙○○打傷後送醫，受傷情形是休克、腦挫傷、後枕部撕
    裂傷、背部擦挫傷，有枋寮醫院診斷書，當時我沒還手，乙
    ○○沒有受傷，乙○○跟我當時都有飲酒了，我忘記是否有
    酒醉，乙○○常常酒後就會為了買酒的事情辱罵及恐嚇我，
    案發當時，我媽媽甲○○○在住宅後面燒洗澡水，我當時在
    旁邊椅子睡覺，乙○○酒後就把我媽媽旁的桌子掀翻，差點
    就傷到我媽媽，然後乙○○就叫我把打翻的東西整理後再去
    買酒，我覺得那是他打翻的所以我就拒絕整理，乙○○跑到
    廚房拿菜刀，被我媽媽阻止後就用木質球棒打我的頭，然後
    抱著我要拉我到大馬路，後來還沒拖到馬路就把我放下再繼
    續用手毆打我的背部及腹部，後來警方就到場才停止毆打我
    等語明確( 偵卷第74-77 頁) 。被告於本院之自白與證人甲
    ○○○、陳濯源之證述之情節大致相符。此外，復有枋寮醫
    療社團法人枋寮醫院98年5 月20日診斷證明書1 件及該院98
    年6 月15日枋醫字第98051 號函附之急診病歷影本1 份、告
    訴人受傷及現場照片9 幀在卷可證，並有木棒1 支扣案可資
    佐證。本件被告確有以雙手抓住陳濯源在地上拖行、以木質
    球棒敲擊告訴人頭部，造成告訴人受有兩側頂部頭皮撕裂傷
    各8 ×1 ×1 公分及16×1 ×1 公分，腦挫傷並大量出血，
    呈現休克狀態等傷害之事實，堪以認定。
二、按刑法上殺人與傷害罪之區別，應以加害人有無殺意為斷，
    以戕害他人生命之故意，著手刺殺之實行而未發生死亡之結
    果，為殺人未遂；倘無使人喪失生命之故意，僅在使其身體
    、健康受到傷害，則為傷害罪，二者皆發生傷害之結果，祗
    其主觀犯意及身體傷害程度不同而已；法院於區別殺人與傷
    害罪時，應審酌加害人之行為動機、手段、行為人對其行為
    客觀上足以造成死亡之結果，其主觀上確信之程度如何，是
    否預見其發生而不違反其本意，及其他情況證據等綜合判斷
    。固然法院之審酌並不以兇器種類及傷痕多寡為絕對標準，
    亦不能因與被害人素不相識，原無宿怨，事出突然，即認為
    無殺人之故意，但下手之情形如何，於審究犯意方面，仍為
    重要參考資料，故認定被告是否有殺人犯意，自應審酌當時
    情況，視其下手之輕重、加害之部位等，以為判斷之準據（
    最高法院18年上字第1309號、52年台上字第1300號判例、90
    年度台上字第1808號判決意旨參照）。查本件被告以雙手抓
    住陳濯源在地上拖行、以木質球棒敲擊告訴人頭部，造成告
    訴人受有兩側頂部頭皮撕裂傷各8 ×1 ×1 公分及16×1 ×
    1 公分，腦挫傷並大量出血，呈現休克狀態等傷害，嗣經警
    迅速將陳濯源送往枋寮醫療社團法人枋寮醫院，立即以手術
    縫合傷口且輸血，術後恢復情況良好，於98年5 月28日出院
    之情，固有上述枋寮醫療社團法人枋寮醫院98年5 月20日診
    斷證明書1 件及該院98年6 月15日枋醫字第98051 號函及所
    附之急診病歷影本1 份在卷可證，被告固以木質球棒敲擊告
    訴人頭部，惟被告於警詢、檢察官偵訊及本院審理中迭次否
    認有何殺人之意思，且告訴人與被告為兄弟關係，2 人同宅
    共居已數十年，平日並無任何仇恨，業據被告與告訴人陳明
    在卷，被告原欲拿取菜刀，經其母親甲○○○勸阻後，即未
    拿菜刀，且甲○○○進屋內打電話報警再走出來時，被告已
    停止攻擊告訴人，未繼續追殺告訴人乙節，亦據甲○○○於
    偵訊中結證明確，再參以被告與告訴人僅係因酒後將桌子掀
    翻，應由何人打掃等家務事起爭執，兩人當時均有飲酒，尚
    非事涉身家性命或錢財糾葛之重大恩怨，被告應無因此萌生
    殺害胞兄陳濯源之理，是被告自不可能因告訴人不作家事、
    幫忙打掃即萌生殺害告訴人之故意。依此，被告以手拖行告
    訴人身體及以球棒毆打告訴人，應係出於普通傷害之故意，
    至為明確。
三、綜上所述，本件事證明確，被告傷害犯行已堪認定。
四、按家庭暴力者，謂家庭成員間實施身體或精神上不法侵害之
    行為；又家庭暴力罪者，謂家庭成員間故意實施家庭暴力行
    為而成立其他法律所規定之犯罪，家庭暴力防治法第2 條第
    1 項、第2 項定有明文。查被告與告訴人係兄弟，業據被告
    、告訴人供明在卷，其2 人係屬家庭暴力防治法第3 條第4
    款規定之家庭成員關係，而被告毆打告訴人之頭部、拖行告
    訴人成傷等傷害行為，已屬家庭成員間實施身體上不法侵害
    之行為，即為家庭暴力防治法第2 條第2 項所稱之家庭暴力
    罪，且構成刑法第277 條第1 項之傷害罪，惟因家庭暴力防
    治法之上開規定並無罰則之規定，是以，應依刑法第277 條
    第1 項規定予以論罪科刑。又本件被告僅有傷害之犯意，並
    無殺人之犯意，已如前述，公訴意旨認被告係犯刑法第271
    條第2 項、第1 項之殺人未遂罪，容有未洽，惟二者社會基
    本事實相同，爰依法變更起訴法條。被告前於97年間，因犯
    竊盜罪，經本院以97年度簡字第1042號判處有期徒刑6 月確
    定，於98年3 月28日執行完畢之事實，此有臺灣屏東地方法
    院檢察署刑案資料查註紀錄表及臺灣高等法院被告全國前案
    紀錄表各1 份在卷可按，其受徒刑之執行完畢，5 年以內故
    意再犯有期徒刑以上之本罪，為累犯，依法應加重其刑。爰
    審酌被告與告訴人係兄弟關係，本應互相照顧，竟於飲酒後
    因打掃等家務，情緒失控即持球棒毆打告訴人，造成告訴人
    受傷之結果，惟念被告犯後坦承犯行，素行非佳，生活狀況
    不佳等一切情狀，量處如主文所示之刑。扣案之木質球棒1
    支，為被告所有供犯罪所用之物，爰依刑法第38條第1 項第
    2 款之規定，宣告沒收。
據上論斷，應依刑事訴訟法第299 條第1 項前段、第300 條，家
庭暴力防治法第2 條第2 項，刑法第11條前段、第277 條第1 項
、第47條第1 項、第38條第1 項第2 款，刑法施行法第1 條之1
，判決如主文。
本案經檢察官劉昀到庭執行職務。
中    華    民    國    98    年    12    月    30    日
                  刑事第一庭  審判長法  官  潘正屏
                                    法  官  曾吉雄
                                    法  官  涂裕洪
 以上正本證明與原本無異。
如不服本判決，應於收受送達後10日內向本院提出上訴書狀，其
未敘述上訴之理由者並得於提起上訴後10日內向本院補提理由書
（均須按他造當事人之人數附繕本）。
中    華    民    國    98    年    12    月    30    日
                                    書記官  卓春成
附錄本案論罪科刑法條全文
中華民國刑法第277條第1項：
傷害人之身體或健康者，處 3 年以下有期徒刑、拘役或 1 千元
以下罰金。

司法院資訊處製作；財團法人民間司法改革基金會備份。
